【裁判字號】    90,訴,2730
【裁判日期】    901214
【裁判案由】    偽造文書等
【裁判全文】
臺灣高雄地方法院刑事判決                          九十年度訴字第二七三號
    公  訴  人  臺灣高雄地方法院檢察署檢察官
    被      告  乙○○
右列被告因偽造文書等案件，經檢察官提起公訴（九十年度偵字第一九七四０號），
本院判決如左：
    主  文
乙○○連續行使偽造私文書，足以生損害於他人，處有期徒刑伍月，如易科罰金，以
參佰元折算壹日。
民國八十三年十一月五日之丁○○○公司保險單質押貸款借據上借款人欄及同意人（
被保險人）欄上偽造之「丙○○」署押共貳枚、「丙○○」印文共枚、印鑑變更申
請書上要保人欄及被保險人欄上偽造之「丙○○」署押共貳枚、「丙○○」印文共肆
枚、偽造之「丙○○」印章壹顆，均沒收。
    事  實
一、乙○○原為丁○○○保險股份有限公司（以下簡稱丁○○○公司）高雄地區長宏
    收費處組長，負責保險客戶保險費帳款之收取、各種保險金給付申請及款項轉交
    、保單質押貸款之申請、利息及償還款之收取等業務。其於民國八十三年任職期
    間，因經濟拮据，需錢週轉，竟萌生冒用其服務之保戶丙○○之名義，向丁○○○公司辦理保險單質押貸款而藉以詐得金錢之計劃，基於意圖為自己不法所有及
    行使偽造私文書之概括犯意，利用持有丙○○保險單之機會，未經丙○○之同意
    ，於八十三年七間某日，在不詳地點，委託不詳姓名刻印店成年人員，偽刻「丙○○」印章一顆（未扣案）後，先於八十三年七月三十一日，在丁○○○公司高
    雄市楠梓收費處，偽以丙○○名義填具印鑑變更申請書，並於要保人欄及被保險
    人欄上偽簽「丙○○」之署押各一枚，蓋用上開偽造之「丙○○」印章於要保人
    欄及被保險人欄各二枚後，交付不知情之丁○○○保險公司承辦人員劉湘君予以
    行使，由劉湘君完成「丙○○」印鑑變更之手續，致生損害於丙○○及丁○○○
    公司。迨乙○○申請變更「丙○○」之印鑑後，隨即於附表所示之時間，在丁○○○公司高雄市楠梓收費處，連續於丁○○○公司之保險單質押貸款借據之借款
    人欄及同意人（被保險人）欄上偽造「丙○○」署押各一枚，蓋用上開偽造之「
    丙○○」印章於借款人欄、同意人欄各一枚（其中附表編號四借據上，因日期欄
    位之日期誤繕而更正，而蓋用「丙○○」之印文一枚），完成以丙○○名義向丁○○○公司質押貸款之借據，進而持向丁○○○公司行使，致使丁○○○公司辦
    理質押貸款之保單貸款課人員陷於錯誤，而同意借款，共計詐得新台幣四十七萬
    九千元之款項（其中三十四萬九千元，已於民國八十三年十一月五日清償予丁○○○公司），足生損害於丙○○及丁○○○公司處理貸款事務之正確性。嗣丙○○於八十六年十一月間拿到保單，發現印鑑遭變更，且業已向丁○○○公司貸款
    ，而向丁○○○公司申訴後，始查悉上情。
二、案經丁○○○公司告訴及高雄市政府警察局新興分局報請臺灣高雄地方法院檢察
    署檢察官偵查起訴。
    理  由
一、訊據被告乙○○對於右揭事實均坦承不諱，核與告訴人丁○○○公司之代理人甲○○於偵查中及本院審理時指訴之情節相符，並經證人即被害人丙○○於偵審中
    證述屬實，復有丁○○○公司保險單質押貸款借據、印鑑變更申請書、被害人丙○○之聲明書、保單專用貸款批註單各一份在卷可稽。被告明知未得被害人丙○○之同意，竟冒用被害人丙○○名義偽造保險單質押貸款借據，並隱瞞事實而據
    以向告訴人丁○○○公司申得貸款，其意圖為自己不法所有之詐欺犯意，至為彰
    顯。本件事證明確，被告犯行洵堪認定。
二、被告利用持有被害人丙○○保險單之機會，未經被害人丙○○之同意，偽刻被害
    人丙○○之印章，偽造「丙○○」名義之印鑑變更申請書，持向告訴人丁○○○
    公司不知情之承辦人員劉湘君行使，由劉湘君完成「丙○○」印鑑變更手續後（
    被告利用不知情之劉湘君犯罪，為間接正犯），再於被害人丙○○所有之保險單
    質押貸款借據之借款人欄及同意人（被保險）欄位上，偽造丙○○之署押及印文
    各一枚，持向丁○○○保險公司詐取質押貸款，足以生損害於丙○○及丁○○○
    國壽公司，核其所為，係犯刑法第二百十六條、第二百十條之行使偽造私文書罪
    、同法第三百三十九條第一項之詐欺取財罪。其偽造印章（此部分，被告利用不
    知情之刻店成年店員偽刻印章，為間接正犯）、偽造印文、署押行為為上開偽造
    私文書行為之階段行為；又偽造私文書後復持以行使，偽造私文書之低度行為，
    應為行使之高度行為所吸收，均不另論罪。被告前後多次詐欺、行使偽造私文書
    之犯行，均時間緊密，犯意概括，所犯構成要件相同，為連續犯，依刑法第五十
    六條規定，各以一罪論。又其所犯上開二罪間，有方法結果之牽連關係，為牽連
    犯，應依刑法第五十五條後段規定，從一重之連續行使偽造私文書罪論斷。爰審
    酌被告犯後坦承犯行，且深表悔悟，態度良好，及犯罪所得非鉅，且已償還三十
    四萬九千元及表達按月清償餘款之誠意等一切情狀，量處如主文所示之刑。又被
    告犯罪行為後，刑法第四十一條已於九十年一月四日修正，同年月十日公佈，同
    年月十二日施行，修正後第四十一條第一項規定：「犯最重本刑為五年以下有期
    徒刑之刑之罪，而受六個月以下有期徒刑或拘役之宣告，因身體、教育、職業、
    家庭之關係或其他正當事由，執行顯有困難者，得以一元以上三元以下折算一日
    ，易科罰金。但確因不執行所宣告之刑，難收矯正之效，或難以維持法秩序者，
    不在此限。」，被告所犯行使偽造私文書害罪，係五年以下有期徒刑之罪，且科
    處六個月以下有期徒刑，被告犯罪時間雖在上開條文修正生效前，然依刑法第二
    條第一項前段規定，行為後法律有變更者，原則上適用裁判時之法律，復經新、
    舊法比較結果，以新修正之條文對於易科罰金之條件有利於行為人，故依刑法第
    二條第一項前段規定，被告所宣告之刑，應依新修正之刑法第四十一條第一項規
    定，諭知易科罰金之折算標準。
三、被告所偽造八十三年十一月五日之丁○○○公司保險單質押貸款借據、印鑑變更
    申請書各一紙，業已交付丁○○○公司，非屬被告所有，且非違禁物，固不得宣
    告沒收，惟該保險單質押貸款借據上借款人欄及同意人（被保險人）欄上偽造之
    「丙○○」署押共二枚，借款人欄、同意人（被保險人）欄及日期欄上偽造之「
    丙○○」印文共三枚；印鑑變更申請書上要保人欄及被保險人欄上偽造「丙○○
    」署押共二枚，要保人欄及被保險人欄上偽造「丙○○」之印文共四枚，仍應依
    刑法第二百十九條之規定，不問屬於犯人與否，均宣告沒收之；被告偽刻之「丙○○」印章一顆，雖未扣案，然不能證明業已滅失，亦應依上開規定宣告沒收。
    至被告於附表編號一至三所示時間所偽造之保險單質押貸款借據，業經告訴人新
    光人公司銷燬乙節，亦據告訴代理人甲○○陳明在卷，其上被告偽造被害人張素
    之署押及印文既已滅失，自無庸諭知沒收，附此敘明。
據上論斷，應依刑事訴訟法第二百九十九條第一項前段，刑法第二條第一項前段、第
五十六條、第二百十六條、第二百十條、第三百三十九條第一項、第五十五條、第二
百十九條、修正後第四十一條第一項，罰金罰鍰提高標準條例第一條前段、第二條，
判決如主文。
中      華      民      國      九十      年      十二    月    十四    日
                                    臺灣高雄地方法院刑事第七庭
                                        法  官  何  秀  燕
右正本證明與原本無異。
如不服本判決，應於判決送達後十日內，向本院提出上訴狀。
                                        書記官  邱  靜  銘
中      華      民      國      九十      年      十二    月    十四    日
附錄本案判決論罪科刑之法條
中華民國刑法第二百一十六條：
 (行使偽造變造或登載不實之文書罪)
行使第二百十條至第二百十五條之文書者，依偽造、變造文書或登載不實
事項或使登載不實事項之規定處斷。
中華民國刑法第二百一十條：
 (偽造變造私文書罪)
偽造、變造私文書，足以生損害於公眾或他人者，處五年以下有期徒刑。
中華民國刑法第三百三十九條第一項：
 (普通詐欺罪)
意圖為自己或第三人不法之所有，以詐術使人將本人或第三人之物交付者
，處五年以下有期徒刑、拘役或科或併科一千元以下罰金。
附表：
┌──┬─────┬─────────┬───────┐
│編號│ 被害人   │  時          間  │金額（新臺幣）│
├──┼─────┼─────────┼───────┤
│一  │丙○○    │八十三年八月一日  │十萬元        │
├──┼─────┼─────────┼───────┤
│二  │丙○○    │八十三年九月二十四│十四萬九千元  │
├──┼─────┼─────────┼───────┤
│三  │丙○○    │八十三年十月十七日│十萬元        │
├──┼─────┼─────────┼───────┤
│四  │丙○○    │八十三年十一月五日│十三萬元      │
└──┴─────┴─────────┴───────┘


司法院資訊處製作；財團法人民間司法改革基金會備份。
